臺灣高等法院民事判決　八十九年度重上字第五一八號
　　　上　訴　人　　甲○○
　　　被上訴人　　　乙○○
右當事人間返還信託物事件，上訴人對於中華民國八十九年九月十五日臺灣新竹地方
法院八十八年度重訴字第一二號第一審判決提起上訴，本院判決如左：
    主    文
原判決廢棄。
被上訴人應將坐落新竹縣寶山鄉○○段九九三、九九０、九八九、六八０、六八七、
八四五、九八八、八四四、九九九地號土地所有權各應有部分陸分之壹移轉登記予上
訴人。
第一、二審訴訟費用由被上訴人負擔。
    事實及理由
一、上訴人起訴主張其於民國四十八年三月十二日與與兄弟林水傳即被上訴人之父及
    林水塗（業於七十六年死亡）共同出資向張石頭購買寶山鄉○○段水尾溝小段二
    七七、二二之一、二二之二地號土地，並約定三人各有前揭土地所有權應有部分
    三分之一，上訴人所有之應有部分三分之一之部分各信託登記於林水塗名下六分
    之一，及被上訴人名下六分之一（由林水傳以被上訴人法定代理人身分代為辦理
    登記）。上訴人之兄弟三人雖無明示以被上訴人及林水塗名義購買，並將上訴人
    三分之一權利，分別信託登記六分之一於被上訴人及林水塗名義，但是三兄弟間
    （被上訴人法定代理人林水傳之意思，即係被上訴人意思）內心即存有信託之關
    係在，依當時林水傳、甲○○、林水塗之確信意思，即係成立現行法律上之信託
    關係。又系爭二七七之三十地號乃分割自二七七地號，故上訴人自得一併請求，
    另二五之六、二五之七及二五之一０一地號，三筆土地乃被上訴人等人以系爭二
    二之七、二七七之一八兩筆土地地號土地所有權全部與訴外人江平雄所有同小段
    二五之六、二五之七、二五之八地號土地合併分割而來，前揭二五之七、二五之
    六、二五之一０一自仍應為兩造與林水塗之繼承人所共有，上訴人就交換而得之
    土地就被上訴人名義部分，亦仍享有三分之一之權利（系爭土地於八十八年七月
    五日重測，新竹縣寶山鄉○○段尾溝小段二二之一地號重測後地號變更為新竹縣
    寶山鄉○○段九九三地號，二二之二地號重測後為明湖段九九０地號，二二之七
    地號重測後為明湖段九八九地號，二五之六地號重測後為明湖段第六八０號，二
    五之七地號重測後為明湖段第六七二地號，二五之一０一重測後為明湖段八四五
    地號，二七七地號重測後為明湖段九八八地號，二七七之一八地號重測後為明湖
    段八四四地號，二七七之三十地號重測後為明湖段九九九地號）。上訴人與林水
    塗之繼承人於七十八年間就系爭土地亦簽立覺書，表明系爭土地實乃林水傳、林
    水塗、甲○○三兄弟所共有，並將屬上訴人信託登記其父林水塗名義之所有權應
    有部分二分之一中之六分之一部份，於辦理繼承登記後，移轉登記為上訴人所有
    ，且日後無論被上訴人及林水塗繼承人林漢漳為兄弟均承認此一事實，被上訴人
    只是因上訴人不願將系爭土地指定登記在其為上訴人收養之弟弟林鏡波名下，而
    心生不滿，恐上訴人將系爭土地平分予三個女兒所致。又就上訴人所提之地價稅
    單，其上均有被上訴人親筆計算，被上訴人親自書寫計算後，向上訴人收取三分
    之一之地價稅，苟上訴人對系爭土地無三分之一之權利，何以被上訴人要上訴人
    負擔前開地價稅。系爭土地於取得後四十年間均出租於訴外人孫清田，而出租之
    租金三兄弟輪流收取即每年各收取一次，每三年輪收一次，若上訴人無三分之一
    權利，為何可收取三分之一之租金。當被上訴人於八十七年五月由上訴人女兒林
    碧勤打電話至乙○○家商討土地返還之問題，雙方皆有所共識由被上訴人返還雙
    溪水尾溝小段土地所有權應有部分二分之一中之三分之一給上訴人，但上訴人亦
    必須歸還上訴人名下崎林小段共四十餘筆土地所有權應有部分之三分之一給被上
    訴人，足證兩造與林水塗間有互相信託關係存在。上訴人為結束信託關係，乃於
    八十七年五月二十六日以新竹民生路郵局存證信函第二三一號通知被上訴人為終
    止土地信託關係之意思表示，為此請求被上訴人返還系爭信託土地等語。因求為
    命被上訴人將其所有坐落新竹縣寶山鄉○○段第九九三、九九０、九八九、六八
    ０、六八七、八四五、九八八、八四四、九九九地號等九筆土地所有權應有部分
    二分之一中之六分之一移轉登記為上訴人所有（原判決駁回上訴人之訴）。並聲
    明(一)原判決廢棄。
    (二)被上訴人應將其所有坐落新竹縣寶山鄉○○段第九九三、九九０、九八九、六
    八０、六八七、八四五、九八八、八四四、九九九地號等九筆土地所有權應有部
    分六分之一移轉登記為上訴人所有。
二、被上訴人則以：系爭土地乃係其工作所得之積蓄交給其祖父購買，而登記於其名
    下，且地價稅均為被告所繳納，此業據被上訴人提地價稅繳納收據影本可稽，上
    訴人所提之繳款書影本，不足以證明其有繳納之事實。況如上訴人所述屬實，其
    亦僅擁有系爭土地所有權應有部分六分之一，則上訴人何須給付被上訴人三分之
    一之地價稅予被上訴人？就電話通話紀綠而言，系爭通話紀錄之內容大意無非為
    被上訴人與林碧勤對談，互以雙溪段土地及崎林段土地各三分之一之權利過戶登
    記於他方名下。惟過戶之主體究為何？過戶之客體是否即系爭土地？均未具體確
    定，得否逕行推定兩造間就系爭標的即有信託關係存在，尚有可疑。況上訴人名
    下所有之崎林段土地向由上訴人使用、收益，如電話通話內容可證兩造就系爭標
    的確有應有部分之信託關係存在，則上訴人何不將崎林段土地權利之三分之一移
    轉被上訴人所有？且何以是所有權應有部分三分之一，而非上訴人所主張之六分
    之一？均足認系爭通話內容尚不足資為兩造間信託關係存在之依據。就覺書而言
    ，其立覺書人實僅林漢漳、林漢文等人，被上訴人並無簽列其上。立覺書人主體
    既非上訴人所主張之信託契約主體，立覺書時間亦非信託當時，則第三人何須且
    何能就他人權利為處分？其內容何能證明並拘束第三人？均有可疑。況系爭立覺
    書人即證人林漢漳復與本案被上訴人有一定之利害關係，則其所製作之文書尚無
    得據為裁判基礎。就證人林漢漳之證詞而言，證人林漢漳因與被上訴人之弟林鏡
    輝曾發生訴訟糾紛，對被上訴人極不諒解，是其證言顯有偏頗之虞，不足輕信；
    且其先係證稱系爭土地是其祖父所買，後又改稱是甲○○、林水傳、林水塗所購
    買，證詞閃爍，更與上訴人所主張之系爭土地係本件兩造與林水塗共同出資購買
    乙節不符，顯見其證詞不足信採。上訴人另行提報一分割圖並聲請傳喚案外人江
    平雄到庭訊證，用以證明上訴人就系爭土地有三分之一的權利。惟此業據證人江
    平雄於本院八十九年六月二日審理期日證稱：提示之附圖不是我提的，當時與被
    上訴人討論時沒有這個圖，ＢＣＤ部分沒有包含上訴人，在做買賣討論時都沒有
    提到上訴人的名字，他也沒有來參與，林鏡波不是代表上訴人等，足認上訴人就
    系爭土地應無所謂信託權利。且如上訴人確執有系爭土地三分之一之信託權利，
    何於八十五年間，當所有土地權利人為處分時，竟未出面主張權利？林漢漳等人
    於八十五年間處分系爭土地時，竟未通知上訴人主張權利？又查被上訴人所有之
    坐落寶山鄉○○段二二之一地號、水尾溝小段二二之二、二七七號土地，前於五
    十七年遭他人聲請查封拍賣，上訴人甲○○尚檢具相關自耕能力證明書等文件，
    聲請標構系爭土地。惟系爭土地果如上訴人所稱，為其信託登記予被上訴人者，
    則何捨聲請異議或提出異議之訴，反以一般投資人之身分參與標購上開土地？查
    上訴人自提起本件訴訟伊始，就訟爭土地究為何人所購之訟爭核心事實，前後陳
    述即矛盾不一，且與上訴人承認屬實之土地杜賣證書所載買主為乙○○及林水塗
    二人之記載不符，不足信採。系爭土地雖據上訴人主張實係上訴人與被上訴人之
    父等三兄弟所合資購買，惟就該有利於己之事實，從未據上訴人提具出資證明等
    任何事證以實其說。無論係上訴人所傳證人林漢璋到庭之證述，抑或上訴人甲○
    ○本人到庭所言，均證稱上訴人與被上訴人乙○○間並無任何書面或口頭信託系
    爭土地之任何意思表示或行為，則上訴人所據者，無非以三兄弟間（被上訴人法
    定代理人林水傳之意思，即係被上訴人意思）內心即存有信託之關係在，依當時
    三人之確信意思，即係成立現行法律上之信託關係云云。惟上訴人一方既無任何
    依一般社會觀念可認為交付信託之意思表示，足資為被上訴人他方為同意之默示
    意思表示，原則上自不因被上訴人一方單純之沈默而生法律上之效果，兩造間之
    信託法律關係自無合法成立。況上訴人所以「依當時三人內心之確信而成立信託
    法律關係」者，究其實不過原告一方片面主觀認定。上訴人所謂「內心確信」之
    主張，非惟於形式上不符意思表示之要件而無效，於實質上亦不合情理甚明。縱
    認上訴人所主張內心確信確係存在，依其所言亦係存於上訴人三兄弟之間，尚非
    存於兩造之間，依契約相對性之原則，仍不得據以拘束被上訴人。至於證人林漢
    漳所謂其父有交代要將系爭土地應有部分六分之一登記還給上訴人乙節，即使不
    虛，充其量亦僅能證明其父林水塗與上訴人間有信託關係存在之事實而已，此與
    被上訴人無關，不能證明被上訴人或先父林水傳與上訴人間具有信託關係存在之
    事實。縱認上訴人確有代為收受租金之實，亦不足逕為上訴人即係所有權人之推
    定，蓋兩造實誼屬至親，縱有代為收執租金之情，亦合常情等語資為抗辯。並聲
    明駁回上訴。
三、兩造不爭執之事實：
  (一)林水傳以被上訴人法定代理人之身分代理被上訴人與訴外人林水塗於四十八年三
    月二十五日，與訴外人張石頭簽訂土地杜賣證書，購買張石頭所有系爭土地，被
    上訴人、林水塗各有所有權應有部分二分之一，並於四十八年四月一日為所有權
    移轉登記為林水塗、被上訴人各應有部分二分之一，有兩造不爭執其真正之杜賣
    證書、重測前後之土地登記謄本在卷可稽，足信為實在。
  (二)系爭土地原地號為新竹縣寶山鄉○○段水尾溝小段二七七、二二之二、二二之一
    地號，嗣二二之二地號於六十五年十二月十日逕為分割出二二之七地號乙筆；二
    七七地號先後於八十四年三月十四日、八十六年八月二十三日分割出二七七之一
    八、三十地號二筆；又系爭同小段二五之一０一地號土地係於八十四年三月十四
    日自同小段二五之八地號土地分割出；均有土地登記謄本在卷可憑（原審卷第五
    、二十頁、第二十六頁後、第十五頁）。
  (三)於八十三年四月十二日，被上訴人與林鏡波（原係被上訴人之弟，經上訴人收養
    為養子）、林水塗之繼承人林漢漳、林漢欽、林聯元、林聯芳簽訂土地共有分割
    契約書，內容謂被上訴人、林鏡波、林水塗之繼承人林漢漳、林漢欽、林聯元、
    林聯芳係以二二之七、二七七之一八地號兩筆土地所有權全部與江平雄所有同小
    段二五之六、七、八地號合併分割，並以江平雄所有前揭二五之六、七地號土地
    所有權全部，按一比一‧四之比例，與被上訴人等人所有前揭二七七之一八地號
    土地交換後，再將前揭二二之七、二七七之一八地號與二五之六、七、八地號土
    地先予共同合併，再依照協議之位置，辦理分筆登記，再辦理共有物分割登記，
    如江平雄因此而增加取得之土地部分所生之土地增值稅，應由江平雄負擔，前揭
    契約當事人應於八十三年十一月十五日內備齊證件交莊定財代書辦理等情，業據
    證人江平雄結證在卷（原審卷第一九八頁至二零一頁），並有被上訴人所不爭執
    之土地共有分割契約書（見原審卷第一一二至一一五頁）在卷可稽。
  (四)訴外人江平雄於八十四年四月十二日與訴外人林鏡波、林水塗之繼承人林漢漳、
    林漢欽、林聯元、林聯芳簽訂土地買賣所有權移轉契約書，將其所有之新竹縣寶
    山鄉○○段水尾溝小段二五之六、七地號土地，各所有權應有部分一萬分之十二
    ，分別移轉應有部分一萬分之六予被上訴人，各應有部分一萬分之一予林漢漳、
    林漢欽、林聯元、林聯芳，應有部分一萬分之二予林鏡波；二五之一０一地號土
    地所有權應有部分一千分之五，分別移轉應有部分二千分之五予被上訴人，各應
    有部分二千分之一予林漢漳、林漢欽、林聯元、林聯芳、林鏡波，有兩造不爭執
    之前揭移轉契約書在卷可按（見原審卷第七十二至三頁）。
  (五)於八十四年六月二十日前揭二五之六、七、一０一地號土地因共有物分割，登記
    所有權應有部分二分之一為被上訴人所有，另各登記應有部分十二分之一為林水
    塗之繼承人林漢漳、林漢欽、林聯元、林聯芳所有，餘登記應有部分六分之一為
    上訴人之養子林鏡波所有，亦有土地登記謄本在卷可稽（原審卷第十一至四頁）
    。
  (六)前揭二五之六地號分割出二五之二０地號，前揭二五之七地號分割出二五之一九
    地號，前揭二七七之一八地號分割出二七七之二九地號，前揭二五之一九、二０
    、二九地號均被徵收。於八十八年七月五日土地重測，前揭二二之一地號重測後
    為新竹縣寶山鄉○○段第九九三地號，二二之二地號重測後為同鄉○○段九九０
    地號，二二之七地號重測後為同鄉○○段九八九地號，二五之六地號重測後為同
    鄉○○段六八０號，二五之七地號重測後為同鄉○○段六七二地號，二五之一０
    一地號重測後為同鄉○○段八四五地號，二七七地號重測後為同鄉○○段九八八
    地號，二七七之一八地號重測後為同鄉○○段八四四地號，二七七之三０地號重
    測後為同鄉○○段第九九九地號，亦有土地登記謄本可參（原審卷第二五０至二
    七六頁）。
四、上訴人主張上訴人與其兄弟即被上訴人之父林水傳及林水塗三人所共同出資，而
    以被上訴人與林水塗名義購買前揭寶山鄉○○段水尾溝小段二七七、二二之一、
    二二之二地號土地，並登記為被上訴人與林水塗各所有權應有部分二分之一，與
    上訴人為登記名義人之坐落崎林小段共四十餘筆土地所有權，均係兄弟三人共有
    之財產，每人均有三分之一權利等語。被上訴人否認上訴人出資購買該等土地，
    及兩造間有信託關係，辯稱該等土地為其工作所得積蓄交給祖父，代為購買云云
    。查：
  (一)前揭寶山鄉○○段水尾溝小段二七七、二二之一、二二之二地號土地，及同鄉○
    ○○段崎林小段一五０等地號土地，均係以上訴人兄弟三人共同出資購買，前揭
    崎林小段之土地登記為上訴人之名義，至前揭寶山鄉○○段水尾溝小段二七七、
    二二之一、二二之二地號土地則由被上訴人之父甲○○與林水塗出面簽約，並登
    記為林水塗、被上訴人各所有權應有部分二分之一。迨林水塗去世時，曾交待應
    將前揭寶山鄉○○段水尾溝小段二七七、二二之一、二二之二地號土地登記於林
    水塗名義部分之所有權應有部分六分之一，於上訴人繳納稅捐後，移轉登記於上
    訴人，且於七十九年九月十四日業以贈與原因，辦理所有權移轉登記予上訴人指
    定之其養子林鏡波名義完畢等情，業據證人林漢漳證述在卷（原審卷第六十九、
    一四七頁、本院卷第一七三頁），並有前揭杜賣證書、土地登記謄本、本院八十
    八年度上字第七三八號判決（本院卷第一八五頁）在卷可憑，被上訴人於其與上
    訴人之女林碧勤電話談話內容亦表示：「（勤：我碧勤，你是哥哥嗎？我想說雙
    溪的土地，我爸爸要過戶回來，你什麼時候方便把所有權狀拿給我們辦。）你崎
    林也要過戶給我們啊。」、「我已經把要給你們的份，已經交代莊書了，影印本
    都交給他了，我有交代三分之一過戶給你們，你們的部分，過戶給我們，辦好了
    什麼時候都可蓋章。」、「都在我名下，你們三分之一，你們的崎林部分我們三
    分之一。」、「我名下部分指定給你父親：：：」（原審卷第五十一至四頁），
    亦有被上訴人自認之電話談話錄音譯文（本院第二百十頁）附卷可參。並有被上
    訴人不爭執其形式真正，林水塗之繼承人林漢漳、林漢文、林漢欽、林聯元、林
    聯芳共同出具，內容為前揭寶山鄉○○段水尾溝小段二二之一、二二之二、二二
    之七（分割自二二之二）、二二七（係二七七之誤）、二二七之一八（係二七七
    之一八之誤）地號等五筆土地為上訴人、被上訴人之父林水傳、林水塗三人未分
    家前之共有公產，由被上訴人與林水塗執理，雖登記各所有權應有部分二分之一
    ，但實為上訴人與林水傳、林水塗三兄弟共有之物等語之覺書在卷可憑。又參諸
    系爭土地之地價稅，就被上訴人為登記名義人之所有權應有部分二分之一部分係
    由上訴人負擔三分之一，亦有被上訴人於臺灣新竹地方法院八十七年度易字第一
    六三五號刑事案件偵查時自認係其於系爭土地之地價稅繳款書上記載計算三分之
    一之稅額（原審卷第四五至八頁），且證人林漢漳亦證稱：「：：：八十二年部
    分係被告（即被上訴人）寫的，上面寫雙溪三八五五九等字是被告寫的，地價稅
    是三兄弟一起繳的。」、以及系爭土地向由前揭三兄弟輪流向證人即承租人孫清
    田收取租金，亦據孫清田結證在卷（原審卷第三五七至八頁），並有被上訴人不
    爭執其真正，林水塗之繼承人林漢漳、林漢文、林漢欽、林聯元、林聯芳與證人
    孫清田、訴外人孫乾亮、孫武雄、孫森、鄭水木、孫乾波於八十九年二月二十四
    日共同出具內容為：「土地位於新竹縣寶山鄉○○段九八八、九九九地號為林水
    傳、林水塗、甲○○三兄弟應有部分共有，登記林水塗、乙○○各應有部分二分
    之一（以上簡稱甲方）在以上土地地號上部分於四十年前出借孫清田（以下簡稱
    乙方）乙方每年都以現金補貼地價稅從未間斷，並由甲方三兄弟輪收，今年輪由
    二房林水塗收取現金伍萬元正，恐說無憑特立此據。」（原審卷第三五０頁）可
    憑等情，足信上訴人主張系爭土地乃上訴人、被上訴人之父林水傳、訴外人林水
    塗各有三分之一權利，對於前揭寶山鄉○○段水尾溝小段二七七、二二之一、二
    二之二地號土地均有管理使用權。故上訴人等三兄弟輪流收取前揭租金，顯係本
    於對系爭土地之管理使用權為之，非一時不方便之委託代收之性質。從而上訴人
    就前揭寶山鄉○○段水尾溝小段二七七、二二之一、二二之二地號土地有三分之
    一權利，堪予認定。被上訴人抗辯由其與上訴人、林水塗三房輪流收取系爭土地
    出租予證人孫清田之租金不足證明上訴人就系爭土地有三分之一權利；並空言抗
    辯其於前揭刑事案件所為前揭陳述係錯誤，及前揭電話談話錄音譯文內容係被上
    訴人因不堪其擾，又礙於親戚親誼，不得已虛與委蛇而為要分土地可以，要將大
    家土地拿出來分等語，洵無足採。
  (二)被上訴人抗辯前揭寶山鄉○○段水尾溝小段二七七、二二之一、二二之二地號土
    地係其於四十五年間在前省立新竹師範學校總務處任工友，及自四十六年底至新
    竹市第六信用合作社任雇員，每月所領薪資全數給祖父積蓄，而於四十八年三月
    間，祖父將被告所積蓄向張石頭購買，並以前揭杜賣證書為證，惟系爭土地係上
    訴人與林水傳、林水塗三人共同出資，被上訴人之父林水傳以被上訴人之名義與
    林水塗共同出名購買並登記為名義人，惟上訴人兄弟三人各有三分之一權利，並
    出租予訴外人孫清田，由三房共同輪流收取租金，業如前述，是前揭杜賣證書不
    足為被上訴人獨資購買系爭土地所有權應有部分二分之一乙節之證明，此外，被
    上訴人復未能舉證證明係其獨資購買前揭寶山鄉○○段水尾溝小段二七七、二二
    之一、二二之二地號土地所有權應有部分二分之一，是其抗辯自無足採。
  (三)被上訴人又抗辯於五十七年間，因被上訴人所有前揭寶山鄉○○段水尾溝小段二
    七七、二二之一、二二之二地號土地，為他人聲請臺灣新竹地方法院以五十七年
    度執字第一三八號案實施強制執行，上訴人與被上訴人之父林水傳為要標得該等
    土地，尚為申請自耕能力證明書等文件，如該等土地果係上訴人信託被上訴人，
    則其何以不聲明異議，反以一般投標身分參與投標購買，足見上訴人所主張為不
    實云云，並提出相關文件為證。然前揭寶山鄉○○段水尾溝小段二七七、二二之
    一、二二之二地號土地所有權應有部分二分之一既登記為被上訴人名義，在被上
    訴人未將登記為其名義之所有權應有部分六分之一移還上訴人以前，該應有部分
    六分之一仍屬被上訴人名義之財產，上訴人無從本於所有權及兩造間之關係對抗
    實施強制執行之債權人，則上訴人未於強制執行程序中主張所有權並聲明異議，
    自不足為其無系爭土地所有權應有部分二分之一之三分一權利之證據，是被上訴
    人此抗辯難認有理由，則其所提出之相關文件，亦不足為憑。
  (四)被上訴人另辯稱證人林漢漳之證詞前後不一，不足為憑云云。按「法院為判決時
    ，應斟酌全辯論意旨及調查證據之結果，以判斷事實之真偽，不得摭拾筆錄中前
    後不符之片段記載，為認定事實之依據。」（最高法院五十一年度台上字第一０
    一號判例要旨參照）。證人林漢漳於原審及本院審理時，其證述系爭土地與前揭
    崎林段土地均係上訴人三兄弟共同出資購買，各有三分之一權利，雖於原審八十
    八年三月二十六日審理時證稱系爭土地為祖父所買，惟隨即更正為依林水塗於去
    世時明確表示確係上訴人三兄弟共同出資購買，且此證詞亦與前揭證據相符，自
    堪採信，被上訴人摭拾其片斷，抗辯證人林漢漳之證詞不實，洵屬無據。
  (五)被上訴人抗辯上訴人亦自承未與被上訴人成立信託關係，林水傳將所購買之系爭
    土地三分之一權利登記為被上訴人名義，未經其同意，兩造間顯未成立信託契約
    ，則上訴人本於信託契約之法律關係為請求，即屬無據云云。按適用法規，乃法
    院之職權，法院就原告起訴主張之原因事實，判斷其法律上之效果，不受原告所
    表示法律上見解之拘束。本件上訴人起訴係主張其與林水傳、林水塗共同出資購
    買系爭土地，三人各有三分之一之權利，因之前三兄弟共有之前揭崎出小段土地
    全部信託登記在上訴人名下，為達公平及牽制上訴人目的，始將系爭土地登記於
    另二人名下，雖於登記時，林水傳基於被上訴人法定代理人之身分，將包括上訴
    人三分之一權利在內之系爭土地所有權應有部分二分之一登記為被上訴人所有，
    事先未經上訴人同意，然事後三房輪流收租及林水塗之繼承人已將上訴人權利（
    所有權應有部分六分之一）返還之事實，可知上訴人事後已默示同意將上訴人之
    土地信託登記在被上訴人名下，兩造已有信託契約之承諾之合致。嗣上訴人本於
    前揭契約關係，請求返還其應有之三分之一權利，而林水塗之繼承人業已返還系
    爭土地所有權應有部分六分之一（即應有部分二分之一之三分之一）予上訴人，
    並依上訴人之指示移轉予其所指定之林鏡波，被上訴人亦應返還登記於其名義之
    應有部分六分之一之事實，並基於前揭事實所生之法律關係為請求，其所謂前揭
    事實之法律關係相當於現行信託關係等語，僅係其就前揭事實所為之法律上見解
    ，揆諸前揭說明，自不拘束本院，且關於登記於被上訴人名下乙節，已經其事後
    承諾合致，亦經上訴人陳明在卷，是被上訴人抗辯自屬誤會。
五、上訴人主張前揭寶山鄉○○段水尾溝小段二七七、二二之一、二二之二地號土地
    ，所分割出之二七七之一八、二二之七地號部分與訴外人江平雄所有之同小段二
    五之六、七、八地號經合併分割，及上揭土地因逕為分割、重測後為同鄉○○段
    九九三、九九０、九八九、六八０、六八七、八四五、九八八、八四四、九九九
    地號九筆土地，基於兩造間之法律關係，上訴人自得請求被上訴人將系爭土地所
    有權應有部分六分之一移轉登記予伊等語。被上訴人否認兩造間有信託關係，謂
    其無移轉該等土地予上訴人之義務，再者，二五之一０一、六、七地號土地係其
    向訴外人江平雄購買，並非自前揭寶山鄉○○段水尾溝小段二七七、二二之一、
    二二之二地號土地分割出，上訴人無權請求被上訴人一併將之移轉云云。查：
  (一)證人江平雄以其所有坐落前揭水尾溝小段二五之六、七、八地號土地所有權全部
    與被上訴人與林漢漳、林漢欽、林聯芳、林聯元共有之同小段二七七之一八、二
    二之七地號土地所有權全部辦理合併分割，且係以先買賣後合併分割之方式，在
    互為找補時亦係江平雄付款給被上訴人等人，被上訴人等並未付款給江平雄，同
    小段二五之一０一、六、七地號之所有權應有部分各一千分之五、一萬分之十二
    、一萬分之十二買賣僅係合併分割之方法，並無真正之買賣關係存在，業據證人
    江平雄、林漢漳證述在卷，核與前揭土地共有物分割契約書、土地買賣所有權移
    轉契約書內容相符，且被上訴人等於八十四年六月二十日登記取得二五之一０一
    、六、七地號土地所有權之原因係共有物分割，並非買賣，是被上訴人抗辯該三
    筆土地係其向江平雄所購買云云，委屬無據。
  (二)又二五之一０一、六、七地號三筆土地係被上訴人等以上訴人有三分之一權利之
    前揭水尾溝小段二二之七、二七七之一八地號二筆土地，與證人江平雄所有前揭
    土地合併分割而交換取得，且係證人江平雄付款予被上訴人等找補，並按被上訴
    人等各原有應有部分登記為共有，則該三筆土地自仍為原有二二之七、二七七之
    一八地號土地之代替物，而仍屬兩造與林水塗繼承人所共有。又前揭寶山鄉○○
    段水尾溝小段二七七等地號土地，於合併分割後，又因重測變更標示為新竹縣寶
    山鄉○○段九九三、九九０、九八九、六八０、六八七、八四五、九八八、八四
    四、九九九地號等九筆土地，足堪認定。
六、本件上訴人、林水傳、林水塗共同出資購買系爭土地，三人平均取得權利，各三
    分之一，並由渠等輪流收取出租之租金，林水傳以被上訴人法定代理人身分以被
    上訴人名義登記之系爭土地所有權應有部分二分之一中，包括上訴人之三分之一
    權利（即應有部分六分之一），已如前述，核其性質固與典型之信託契約有間，
    上訴人以該契約關係相當於現行信託關係為其法律見解主張，尚非允洽。然依前
    述上訴人兄弟三人之協議，及陳水傳係以被上訴人法定代理人身分將包括上訴人
    所有之系爭土地權利應有部分六分之一之所有權應有部分二分之一登記為被上訴
    人所有、林水塗名下登記之系爭土地所有權應有部分二分之一亦包括上訴人之三
    分之一權利（即所有權應有部分六分之一）之事實，再參諸林水塗臨終時對其繼
    承人即證人林漢漳等所為應將上訴人應得之林水塗名義部分之應有部分六分之一
    移還上訴人之指示，及林漢漳業已將之移轉予上訴人指定之林鏡波等情，足見兩
    造間就上訴人所有之系爭土地權利，登記於被上訴人名下部分，係約定兄弟共產
    ，上訴人房份之權利暫先登記於其他房即被上訴人等名下，被上訴人等有返還義
    務之無名契約關係，上訴人得請求被上訴人將其應有之系爭土地所有權應有部分
    六分之一移還，是上訴人依該契約關係所為之返還土地權利主張，為有理由。
七、綜上所述，上訴人之主張為可採，被上訴人抗辯為無可取。從而，上訴人本於上
    訴人、林水傳、林水塗共同購買系爭土地，各有三分之一權利，且林水傳以被上
    訴人法定代理人身分代理被上訴人將前揭寶山鄉○○段水尾溝小段二七七、二二
    之一、二二之二地號土地所有權應有部分二分之一移轉登記予被上訴人，其中含
    上訴人之三分之一權利（即應有部分六分之一），被上訴人負有將該應有部分六
    分之一權利返還予上訴人義務之契約關係，請求被上訴人應將其所有坐落新竹縣
    寶山鄉○○段九九三、九九０、九八九、六八０、六八七、八四五、九八八、八
    四四、九九九地號，共九筆土地所有權應有部分陸分之壹移轉登記為上訴人所有
    ，為有理由，應予准許。原審為上訴人敗訴之判決，尚有未洽。上訴意旨指摘原
    判決不當，求予廢棄改判，為有理由。爰由本院予以廢棄改判，如主文第二項所
    示。
八、本件事證已臻明確，兩造其餘攻擊防禦方法及舉證，核與判決無影響，毋庸一一
    論列，附此敘明。
九、據上論結，本件上訴為有理由，依民事訴訟法第四百五十條、第七十八條，判決
    如主文。
中　　　華　　　民　　　國　　九十一　　年　　 一 　　月　　  二  　　日
                                        民事第十五庭
~B1　　　　審判長法官　劉靜嫻
~B2　　　　　　　法官　陳昆煇
~B3　　　　　　　法官　吳光釗
右正本依原本作成。
如不服本判決，應於收受送達後二十日內向本院提出上訴書狀，其未表明上訴理由者
，應於提出上訴後二十日內向本院補提理由書狀（均須按他造當事人之人數附繕本）
上訴時應提出委任律師或具有律師資格之人之委任狀；委任有律師資格者，另應附具
律師及格證書及釋明委任人與受任人有民事訴訟法第四百六十六條之一第一項但書或
第二項（詳附註）所定關係之釋明文書影本。
中　　　華　　　民　　　國　　九十　　　年　　一　　月　　  二  　　日
~B        書記官　于  誠
